【裁判字號】    97,台上,4413
【裁判日期】    970911
【裁判案由】    違反毒品危害防制條例等罪
【裁判全文】
最高法院刑事判決            九十七年度台上字第四四一三號
上  訴  人  甲○○
選任辯護人  黃國鐘律師
上列上訴人因違反毒品危害防制條例等罪案件，不服台灣高等法
院中華民國九十七年六月十日第二審更審判決（九十七年度上重
更(一)字第十號，起訴案號：台灣新竹地方法院檢察署九十五年度
偵字第八三一、八三二號），提起上訴，本院判決如下：
    主  文
原判決撤銷，發回台灣高等法院。
    理  由
本件原判決認定上訴人甲○○有其事實欄所載之犯行，因予撤銷
第一審關於上訴人部分科刑之判決，改判論上訴人以未經許可，
共同連續製造可發射子彈具有殺傷力之改造手槍未遂罪；未經許
可共同連續製造子彈罪；及依想像競合犯關係從重論以共同連續
販賣第一級毒品罪；均累犯；分別量處有期徒刑六年，併科罰金
新台幣（下同）二十四萬元；有期徒刑二年，併科罰金九萬元；
無期徒刑，褫奪公權終身；並諭知罰金易服勞役之折算標準及宣
告相關之從刑；復就主刑部分定其應執行之刑為無期徒刑，併科
罰金三十萬元；固非無見。
惟查：（一）、想像競合犯或刑法修正前連續犯之裁判上一罪，
倘遇有競合時，即行為人之數行為所犯數罪，具有連續關係，又
有想像競合關係之重疊法律現象時，因連續犯罪之一部，已與他
罪競合，自應包括的先將全部之連續各行為論以一罪，再按想像
競合之例，從一重處斷，不得以數罪併合處罰之。本件檢察官於
第一審法院審理中，就起訴上訴人違反槍砲彈藥刀械管制條例部
分事實，補正陳稱：上訴人係「同時」製造改造槍枝未遂、製造
子彈，係以一行為同時觸犯槍砲彈藥刀械管制條例第八條第五項
、第一項及同條例第十二條第一項二罪名，應從一重處斷等旨（
見一審卷第一三七頁），上訴人就檢察官補正之前揭犯罪事實並
為認罪之表示（見一審卷第一三八頁），原判決復援引上訴人審
理中之上開自白為其製造槍、彈罪行之主要論據之一（見原判決
第五頁第八、九行）。倘屬非虛，原判決似認上訴人係同時製造
改造槍枝及子彈，則上訴人本件製造槍、彈之犯行，似有連續犯
及想像競合犯重疊之現象，實情如何？原判決未深入究明，遽認
上訴人連續製造改造槍枝及子彈犯行，應數罪併罰，嫌有可議。
（二）、除刑事訴訟法有特別規定外，已受請求之事項未予判決
，或未受請求之事項予以判決者，其判決當然為違背法令，同法
第三百七十九條第十二款定有明文。本件檢察官起訴指上訴人自
民國九十四年十一月間起除販賣第一級毒品海洛因及第二級毒品
甲基安非他命予綽號「建明」、「火雞」、「阿昌」、「一流」
、「駱駝」等人外，尚有販賣海洛因及甲基安非他命予綽號「牛
春」之人等情（見起訴書第二頁第十六、十七行）。但原審對於
檢察官起訴上訴人販賣海洛因及甲基安非他命予「牛春」犯嫌部
分，是否成罪，未予審酌論述，亦未說明不另為無罪之諭知，自
有已受請求之事項未予判決之違法。（三）、毒品危害防制條例
第十九條第一項關於沒收之規定，固採義務沒收主義，凡犯同條
例第四條至第九條、第十二條、第十三條或第十四條第一項、第
二項之罪者，其供犯罪所用之物或因犯罪所得之財物，均應諭知
沒收。但該法條並未規定「不問屬於犯人與否」，均沒收之，自
仍以屬於被告所有者為限，始應予沒收。是供犯前述各罪所用之
物，是否屬於犯人所有，自應於事實欄明白認定，並於理由內說
明其所憑之依據，方屬適法。原判決以其附表（下稱附表）四、
五之一、七所示之物，係供上訴人與共同正犯陳玉玲販賣第一、
二級毒品所用之物，依毒品危害防制條例第十九條第一項規定宣
告沒收（見原判決第三四頁第二四至三十行）。卻僅於事實欄第
三段，認定其中附表五之一所示葡萄糖，係上訴人所有供稀釋海
洛因予以販賣之用，對其餘附表四、七所示之物，究係何人所有
，暨如何供上訴人販賣毒品所用，既未於事實欄明白認定，理由
內就除Ｚ000000000、Ｚ000000000、Ｚ00
0000000、Ｚ000000000號外之行動電話，亦未
詳加說明，並有未當。（四）、科刑之判決書，須將認定之犯罪
事實詳記於事實欄，然後於理由逐一敘明其憑以認定之證據，使
事實與理由兩相一致，方為合法。原判決事實欄第三段認定，上
訴人與陳玉玲共同基於犯意聯絡，連續將海洛因、甲基安非他命
以如原判決附表八所示金額，販賣予如該附表八所示之人（見原
判決第三頁第十三行至第四頁第三行）乙情，如若無訛，似謂上
訴人就販賣毒品予該附表八所示之人之各次犯行，與陳玉玲間均
為共同正犯。然於理由第參欄二之(三)則載稱：上訴人與陳玉玲除
附表八編號九部分外，其餘販賣行為，均有犯意聯絡與行為分擔
，為共同正犯等詞（見原判決第三十頁第十四至十七行），其事
實之認定與理由之說明不相適合，洵屬判決理由矛盾。（五）、
原判決援引上訴人於檢察官偵查中之供詞及其登載之帳冊內容，
認定上訴人有販賣海洛因及安非他命予陳玉玲（代號「其」，即
附表八編號九）之犯行。依據卷附上訴人記載之帳冊內容固有「
11/其C.T.50000」、「其50,000」（見偵字第八三二號卷第八六
、八八頁；原判決第十八頁第二五行、第十九頁第三十行至第二
十頁第二行）；然稽之上訴人於偵查中係供稱：「（『其 50000
』是何意？）這就是跟別人購買毒品」、「有時我寫『其』就是
指陳玉玲，寫『吾』就是指我自己……，這是我幫陳玉玲統計她
的開支，……但裡面有些錢是陳玉玲向我借的」等語（見前揭偵
卷第二八八、二九二頁；原判決第十二頁第一至七行、第二一頁
第十四至二二行），毫未敘及上開帳冊登載內容係記錄陳玉玲向
伊購買毒品之價額，原判決採為論證之依據，實際上並不存在，
同屬採證違法。以上或為上訴意旨所指摘，或為本院得依職權調
查之事項，應認仍有將原判決撤銷發回更審之原因。至原判決理
由第參欄三之(五)說明不另為無罪諭知（即販賣毒品予綽號小步、
阿平等人）部分，公訴意旨認與前揭論罪處刑部分有裁判上一罪
關係，基於審判不可分原則，應併予發回，附此敘明。
據上論結，應依刑事訴訟法第三百九十七條、第四百零一條，判
決如主文。
中    華    民    國  九十七  年    九    月   十一   日
                      最高法院刑事第九庭
                          審判長法官  洪  文  章
                                法官  王  居  財
                                法官  郭  毓  洲
                                法官  黃  梅  月
                                法官  邱  同  印
      本件正本證明與原本無異
                                      書  記  官
中    華    民    國  九十七  年    九    月   十五   日
                                                      Ｅ


司法院資訊處製作；財團法人民間司法改革基金會備份。
